【裁判字號】    89,上易,151
【裁判日期】    901012
【裁判案由】    恐嚇
【裁判全文】
臺灣高等法院刑事判決                            八十九年度上易字第一五一號
    上  訴  人
    即  被  告  甲○○
    選任辯護人  邱朝象律師
    上  訴  人
    即  被  告  乙○○
    選任辯護人  蘇義雄
    上  訴  人
    即  被  告  丁○○
                己○○
右上訴人因恐嚇案件，不服臺灣臺北地方法院八十七年度易字第一二一三號，中華民
國八十八年十一月五日、八十八年十一月三十日第一審判決（起訴案號：臺灣臺北地
方法院檢察署八十六年度偵字第一九○七四號），提起上訴，本院判決如左：
    主  文
原判決關於丁○○、己○○部分撤銷。
丁○○共同意圖為第三人不法之所有，以恐嚇使人將本人之物交付，未遂，處有期徒
刑肆月，如易科罰金，以佰元折算壹日，緩刑貳年。
己○○共同意圖為第三人不法之所有，以恐嚇使人將本人之物交付，未遂，累犯，處
有期徒刑伍月，如易科罰金，以佰元折算壹日。
其他上訴駁回。
    事  實
一、甲○○有違反麻醉藥品管制條例、槍砲彈藥刀械管制條例、賭博等前科，最後於
    民國八十七年間，因賭博案件，經臺灣臺北地方法院判處有期徒刑四月，如易科
    罰金以佰元折算壹日，於八十八年二月九日易科罰金執行完畢（不構成累犯）
    。
二、乙○○有殺人未遂、殺人、傷害等前科，最後於八十六年間，因傷害案件，經臺
    灣臺北地方法院判處有期徒刑參月，如易科罰金以參佰元折算壹日，於八十六年
    八月五日易科罰金執行完畢。
三、己○○曾有左列前科：
    (一)於七十八年間，因恐嚇案件，經臺灣臺北地方法院判處有期徒刑四月，於七十
      九年一月三日執行完畢。
(二)又於七十九年間，因賭博案件，經同院判處罰金三千元，於八十年一月三十日
      罰金繳清執行完畢。
    (三)又於八十三年間，因違反麻醉藥品管理條例案件，經同院判處有期徒刑六月，
      如易科罰金以參佰元折算壹日，於八十四年六月六日易科罰金執行完畢。
    (四)又於八十四年間，因違反麻醉藥品管理條例案件，經同院判處有期徒刑六月，
      經本院駁回上訴而確定，於八十六年五月二十日執行完畢。
    (五)又於八十六年間，因違反麻醉藥品管理條例案件，經台灣台北地方法院判處有
      期徒刑六月，如易科罰金以參佰元折算壹日，於八十七年四月三日（原判決誤
      載為八十七年四月四日）縮短刑期執行完畢。
四、緣甲○○因見丙○○在臺北縣新店市○○路六十八號經營福屋超商，並擺設電動
    機具營業，認有利可圖，乃基於意圖為自己不法所有之概括犯意，自八十五年十
    二月間起，向丙○○強索每日營業額三成之保護費。初時丙○○未予順從，甲○○即砸毀福屋超商內之影印機、電話（毀損部分未據告訴）等物，繼之又多次向
    丙○○恫稱如不付保護費，就不讓丙○○開店等語，連續以恐嚇致丙○○心生畏
    懼，而不定期多次如數支付。嗣八十六年七月二十三日，甲○○經臺北縣警察局
    新店分局提報為情節重大流氓，並遭臺灣臺北地方法院治安法庭留置，即由有共
    同概括犯意聯絡之乙○○意圖為甲○○不法之所有，於同年八月四日，出面代甲○○向丙○○收取新臺幣（下同）二萬三千元之保護費。迄八十六年八月間止，
    丙○○共交付約七、八十萬元予甲○○收受。嗣甲○○經臺灣臺北地方法院治安
    法庭交保候傳，又於八十六年八月十五日，夥同乙○○及均有犯意聯絡之丁○○
    、己○○，意圖為甲○○不法所有，共同至福屋超商，以人多之勢施恐嚇欲收取
    保護費，但經丙○○事先報警埋伏當場查獲，致未得逞。
五、案經丙○○訴由臺北縣警察局中和分局移送臺灣臺北地方法院檢察署檢察官偵查
    起訴。
    理  由
一、認定犯罪事實所憑之證據及理由：
    (一)右揭犯罪事實，業據告訴人丙○○於警訊、偵查及原審調查中指訴綦詳。
    (二)告訴人所述情節，除交付金額之數目外，核與證人即福屋超商另一股東庚○○
      於原審八十六年度感裁字第一○九號案件八十六年七月二十九日庭訊中所述相
      符，有該案卷可稽。
    (三)訊之被告甲○○亦坦承有向告訴人丙○○收取福屋超商三成之營業額，被告乙○○並坦承於八十六年八月四日代甲○○收取二萬三千元，被告丁○○、己○○亦均坦承有於八十六年八月十五日共同至福屋超商等情。
    (四)又被告乙○○至福屋超商索錢時之面容、語氣，亦甚為兇惡，並間或揚言不讓
      福屋超商開店；又本件為警查獲當日，被告甲○○、乙○○均在福屋超商店內
      與丙○○談判，被告丁○○、己○○則在店內徘徊，嗣被告丁○○到店外逗留
      ，被告己○○則在店內一旁吸煙助陣，於警察到場採取逮捕行動時，被告丁○○立即逃離現場而經警察追回等情，業經原審及本院當庭勘驗丙○○所提錄影
      帶，甚為明確。此並經告訴人丙○○指訴在卷。即被告乙○○於偵審中亦自承
      ，伊至告訴人丙○○店內，說話不是很客氣等語，衡情，如被告乙○○僅係往
      取合法紅利，何須以此脅迫語氣逼令交款？足見被告乙○○係與甲○○犯意聯
      絡，代被告甲○○前往取款而已。而被告丁○○當日同往，亦顯非單純到福屋
      超商購物，否則無由見警察到場即飛奔逃離。足見當日被告甲○○、乙○○，
      係夥同被告丁○○、己○○，企圖以人多之勢施壓丙○○。而被告乙○○自承
      當日係要向丙○○收帳等語，足徵被告四人，係共同到場欲為恐嚇取財犯行，
      而因遭警查獲始未得逞。
    (五)至告訴人丙○○於本案所述交付被告之金額約七、八十萬元，證人庚○○於上
      開感裁字案件則陳稱交付約二百餘萬元，雖不一致，但證人庚○○係福屋超商
      股東，同為被害人，對於案情不免較為誇大，應以告訴人丙○○所述為可採。
二、本院對被告辯解之判斷：
    (一)被告四人均否認前揭犯行，分別辯稱：
      1.被告甲○○：伊係福屋超商股東，有投資三分之一股份，故收取三成營業額
        等語。
      2.被告乙○○：甲○○係福屋超商股東，被法院收押後，託伊代為收取紅利等
        語。
      3.被告丁○○：伊幫甲○○送資料，順便到福屋超商買檳榔攤所用器具，不知
        甲○○與福屋超商間之糾紛等語。
      4.被告己○○：當天甲○○開車，伊搭甲○○便車，本來要到安坑會女朋友，
        結果開到福屋超商就一起進去，但甲○○要做什麼伊不知情等語。
    (二)經查：
      1.被告甲○○固稱：伊為福屋超商股東，有投資五十五萬元，其中十萬元以客
        票向鄭凱借支，餘款則以現金及由丙○○自應付之紅利中扣除等語，並舉證
        人鄭凱、溫春華、戊○○之證詞為證。但查：證人鄭凱固於原審調查中，證
        稱確有借給甲○○十萬元供急用，但其陳稱不知該十萬元是否用於投資福屋
        超商等語；而丙○○則指稱該十萬元，係甲○○為返還先前欠款所支付，並
        非投資款等語。顯然僅憑鄭凱之證詞，尚難斷定該十萬元係甲○○之投資款
        。
      2.再以被告甲○○於本院調查中陳稱投資五十五萬元，所佔福屋超商股份為三
        分之一等情觀之，如僅給付十萬元投資款，按比例計算，所佔股份僅達十五
        分之一，應無從收取營業額三分之一之紅利。但甲○○於原審及本院審理中
        卻稱，伊給付上開十萬元後，即開始向告訴人丙○○收取營業額三成之紅利
        等語，顯見被告甲○○聲稱該十萬元係投資款，並不可採。
      3.再者，被告甲○○就其餘投資款之交付，迄未能舉證。且其又稱部分投資款
        ，係自其該得之紅利中扣回，衡情，未曾交付投資款，即要求先付紅利，再
        以該紅利折抵未付之投資款，此情形無異俗稱之「插乾股」，被告甲○○以
        此插乾股情節辯稱伊有入股，尤不足採。顯見被告甲○○對福屋超商並無股
        份，則告訴人丙○○平白付其三成營業額，應非基於自由意志。從而，告訴
        人丙○○指稱係遭被告甲○○恐嚇，始為金錢交付之情節，應屬非虛。是被
        告甲○○、乙○○所辯甲○○係福屋超商股東，所收取者為紅利云云，係卸
        責之詞。
      4.被告丁○○、己○○於本案被查獲當日與被告甲○○、乙○○共同到場欲為
        恐嚇取財犯行，而因遭警查獲始未得逞乙情，前已詳述，故渠二人上開辯解
        ，不足採取。
      5.至於證人即福屋超商店長溫春華、戊○○雖分別於偵審中證稱，被告甲○○
        為福屋超商三股東之一等語，但渠等均為受僱人，對福屋超商股東為何，非
        必洞悉內情，此參諸渠等均陳稱不知股東各佔股份多寡之情，亦可得徵。況
        依前述，顯難認為被告甲○○確有投資福屋超商。證人溫春華、戊○○所證
        ，無非係其主觀認知，尚不足採為有利被告之證據。
      6.至於證人庚○○於本院調查時雖證稱：告訴人丙○○要我出面告甲○○後，
        有很多朋友跟我講，甲○○也拿單據給我看，我才知道甲○○是暗股，我在
        店內未看到甲○○來強索保護費之事，我在感訓案件警訊時會說甲○○有收
        保護費之事實是丙○○要我這樣說的，據我所知，甲○○暗股最少十萬元，
        ，我有看過甲○○拿過二張各五萬元支票給丙○○，但實際上我不知道甲○○投資多少錢，後來，我的股份也被丙○○吃了等語（本院卷第九十四、九
        十五頁），核其所證該內容與其於前開感訓案件警局初訊時指證不符外，且
        其謂甲○○為股東之事實，亦與前開事證不合，顯係事後迴護被告之詞，不
        足為有利被告等之證據。
      7.縱上各節，被告四人所為前開辯解均不足採信，本件事證明確，被告四人犯
        行至堪認定。
三、論罪科刑之理由及對於原判決之審查：
    (一)被告甲○○、乙○○先後恐嚇取財既遂及未遂之犯行，分別觸犯刑法第三百四
      十六條第一項及同條第三項、第一項之罪，該等犯行，時間緊接，觸犯構成要
      件相同之罪名，顯係基於概括犯意反覆為之，為連續犯，應以犯刑法第三百四
      十六條第一項之恐嚇取財既遂一罪論，並加重其刑。
    (三)被告丁○○、己○○所為，均係犯刑法第三百四十六條第三項、第一項之恐嚇
      取財未遂罪。
    (四)被告甲○○、乙○○所為恐嚇取財既遂犯行，相互間有犯意聯絡及行為分擔，
      及被告丁○○、己○○所犯恐嚇取財未遂犯行，與被告甲○○、乙○○間，亦
      有犯意聯絡及行為分擔，均應論以共同正犯。
    (五)被告乙○○、己○○各有事實欄二、三所載之前科及執行情形，此有臺灣高等
      法院檢察署刑案紀錄簡覆表在卷可徵，其等各於有期徒刑執行完畢未滿五年，
      再犯本件有期徒刑以上之罪，均為累犯，應依刑法第四十七條規定，加重其刑
      。其中被告乙○○部分，則應遞加重其刑。
    (六)被告丁○○、己○○已共同著手實施恐嚇犯行，但未得財，為未遂犯，應依刑
      法第二十六條前段減輕其刑。其中被告己○○部分，並依法先加後減之。
    (七)公訴人認被告丁○○、己○○均係犯刑法第三百四十六條第一項之恐嚇取財既
      遂罪，尚有未洽。
    (八)原審對於被告甲○○、乙○○部分，認罪證明確，因而援引刑法第二十八條、
      第五十六條、第三百四十六條第一項、第四十七條、罰金罰鍰提高標準條例第
      一條前段之規定，並審酌被告甲○○、乙○○犯行之期間、次數、犯罪支配之
      地位及品行、智識程度、犯罪之動機、目的、手段、所受之刺激、所生之危害
      及犯罪後均矢口否認之態度等一切情狀，量處被告甲○○有期徒刑壹年陸月、
      被告乙○○有期徒刑壹年。經核認事用法均無不當，量刑亦稱妥適，被告甲○○、乙○○上訴仍執前詞否認犯罪，為無理由，應予駁回。
    (九)原審對於被告丁○○、己○○部分，應予撤銷改判之理由：
      1.被告丁○○素行良好，尚無前科紀錄，而被告己○○則素行不良（見前述）
        ，原審竟對其二人均科處有期徒刑七月，顯有失衡。
      2.又本案被告丁○○、己○○僅參與被查獲當日一次之犯行未遂，且被害人事
        前即已報警埋伏，對其所生之損害非鉅，原審對其二人所科處之刑，稍嫌過
        重。
      3.原判決於事實欄認定被告丁○○係意圖為甲○○不法之所有參與犯罪，於主
        文欄則記載被告丁○○係共同意圖為「自己」不法之所有，顯有矛盾。
    (十)被告丁○○、己○○上訴意旨猶執前詞否認參與犯罪，雖無理由，然原判決關
      於被告丁○○、己○○部分因有上開可議，自無可維持，應予撤銷改判。
    (十一)爰審酌被告己○○有如事實欄三所載之前科、被告丁○○無前科，及渠等僅參
      與一次犯行、犯罪支配之地位及品行、智識程度、犯罪之動機、目的、手段、
      所受之刺激、所生之危害及犯罪後均矢口否認之態度等一切情狀，各量處如主
      文第二、三項所示之刑。
    (十二)次按行為後法律有變更者，適用裁判時之法律，但裁判前之法律有利於行為人
      者，適用最有利於行為人之法律，刑法第二條第一項定有明文。按刑法第四十
      一條關於易科罰金之規定，業經立法院於九十年一月四日修正，並經總統於同
      年月十日公布，同年月十二日生效。觀諸修正後得易科罰金之規定「犯最重本
      刑為五年以下有期徒刑以下之罪，而受六個月以下有期徒刑或拘役之宣告，因
      身體、教育、職業、家庭之關係或其他正當理由，執行顯有困難者，得以一元
      以上三元以下折算壹日，易科罰金。但確因不執行所宣告之刑，難收矯正之效
      ，或難以維持法秩序者，不在此限。併合處罰之數罪，均有前項情形，其應執
      行之刑逾六月者，亦同。」較修正前同條所定「犯最重本刑為三年以下有期徒
      刑以下之罪，而受六個月以下有期徒刑或拘役之宣告，因身體、教育、職業或
      家庭之關係，執行顯有困難者，得以一元以上三元以下折算壹日，易科罰金。
      」顯然有利於被告。故就被告丁○○、己○○有期徒刑部分均依刑法第二條第
      一項前段規定適用修正後刑法第四十一條第一項前段規定，各諭知易科罰金之
      折算標準。
    (十三)末查，被告丁○○前無犯罪紀錄，有臺灣高等法院刑案紀錄簡覆表可徵，其雖
      否認犯行，但無非畏懼刑責所致，姑念其尚屬初犯，所為犯行亦僅到場助勢威
      逼，情節尚非重大，信經此論罪科刑之教訓，已足促其警惕，應無再犯之虞，
      本院認前開對其宣告之刑以暫不執行為適當，併予宣告緩刑二年，以勵自新。
四、適用之法律：
    (一)刑事訴訟法第三百六十八條、第三百六十九條第一項前段、第三百六十四條、
      第二百九十九條第一項前段。
    (二)刑法第二條第一項前段、第二十八條、第五十六條、第三百四十六條第一項、
      第三項、第二十六條前段、第四十七條、第四十一條第一項前段、第七十四條
      第一款。
    (三)罰金罰鍰提高標準條例第一條前段、第二條。
本案經檢察官何明楨到庭執行職務。
中      華      民      國    九十      年      十      月     十二     日
                              臺灣高等法院刑事第二十庭
                                  審判長法  官  葉  麗  霞
                                        法  官  林  勤  綱
                                        法  官  李  錦  樑
右正本證明與原本無異。
不得上訴。
                                        書記官  鐘  秀  娥
中      華      民      國    九十      年      十      月     十五     日
附錄：本判決論罪科刑法條全文
刑法第三百四十六條
意圖為自己或第三人不法之所有，以恐嚇使人將本人或第三人之物交付者，處六月以
上五年以下有期徒刑，得併科一千元以下罰金。
以前項方法得財產上不法之利益或使第三人得之者，亦同
前二項之未遂犯，罰之。


司法院資訊處製作；財團法人民間司法改革基金會備份。
